【裁判字號】    94,易,1463
【裁判日期】    951110
【裁判案由】    傷害
【裁判全文】
臺灣桃園地方法院刑事判決              94年度易字第1463號
公  訴  人  臺灣桃園地方法院檢察署檢察官
被      告  丙○○
                    （另案在臺灣雲林監獄執行中）
上列被告因傷害案件，經檢察官提起公訴（94年度偵字第1358號
），本院判決如下：
    主  文
丙○○傷害人之身體，處有期徒刑參月，如易科罰金，以銀元參
佰元即新臺幣玖佰元折算壹日。
    事  實
一、緣丙○○與吳水源（已歿）均為在夜市或觀光景點設攤經營
    之攤販，互為相識之人。丙○○於民國93年8 月14日晚上7
    時許（起訴書載為晚上8 時許，應予更正），前往吳水源當
    天晚上在桃園縣大園鄉竹圍海水浴場旁停車場內擺設之攤位
    處，與斯時正擺攤營業之吳水源談話時，因吳水源向丙○○
    索討丙○○請其代為購物，尚欠新臺幣（下同）9,000 元未
    付之債務糾紛，雙方因此發生口角，丙○○乃基於傷害他人
    身體之犯意，出手與吳水源發生拉扯後，徒手揮打吳水源之
    左右臉頰各一次，並推其胸部1 次，吳水源則因丙○○毆打
    其臉頰時，致受有耳下3 ×2 公分瘀血痕之傷害。丙○○經
    人拉開後，便走至吳水源攤位對面之戊○○攤位前方，續與
    吳水源相互斥罵一陣後，始離開現場。嗣吳水源於同日晚上
    8 時許，因原罹患嚴重肥厚性心肌病變，而感到身體不適，
    經送醫急救後，於同日晚上10時許，因心臟衰竭引起心因性
    休克而死亡。
二、案經吳水源之妻甲○○訴由臺灣桃園地方法院檢察署檢察官
    偵查起訴。
    理  由
一、按被告以外之人於審判外之言詞或書面陳述，除法律有規定
    者外，不得作為證據。次按被告以外之人於審判中有下列情
    形之一，其於檢察事務官、司法警察官或司法警察調查中所
    為之陳述，經證明具有可信之特別情況，且為證明犯罪事實
    之存否所必要者，得為證據：…三、滯留國外或所在不明而
    無法傳喚或傳喚不到者。又被告以外之人於審判外之陳述，
    經當事人於審判程序同意作為證據，法院審酌該言詞陳述或
    書面陳述作成時之情況，認為適當者，亦得為證據。當事人
    、代理人或辯護人於法院調查證據時，知有第159 條第1 項
    不得為證據之情形，而未於言詞辯論終結前聲明異議者，視
    為有前項之同意，刑事訴訟法第159 條第1 項、第159 條之
    3 第3 款及第159 條之5 分別定有明文。查證人戊○○、乙○○2 人經本院依法傳喚、拘提後，均經合法送達，而無正
    當理由，拒未到庭，顯見上開證人2 人所在已屬不明而傳喚
    不到，經本院審酌證人戊○○、乙○○係經警方通知被害人
    吳水源已死亡後，始至警局陳述案情（見臺灣桃園地方法院
    檢察署93年度相字第1369號卷第20、21頁），渠等甫知被害
    人死亡，衡情係處於震驚狀態，而在該狀態下所為有關於該
    震驚事件之陳述，本具有高度可信之標誌。再者，渠等於警
    詢之陳述，均係就自己近身見聞而為，並無知覺上之瑕疵可
    予指摘；且警詢距案發時間僅有1 天，2 人對案發情況之記
    憶應屬清晰；而2 人均為中年之生意人，表達能力也無問題
    ；又2 人與被告及被害人均非熟識，無迴護偏袒任何一方之
    虞，渠等之真誠性亦無可議之處。是證人戊○○、乙○○於
    警詢所為之陳述，具有可信之特別情況，又係陳述目睹被告
    與被害人爭執之經過，為證明犯罪事實之存否所必要，故依
    刑事訴訟法第159 條之3 第3 款規定，證人戊○○、乙○○
    於警詢中所為陳述，自得例外作為證據。又檢察官、被告對
    於證人甲○○於警詢、偵查中之陳述及被害人吳水源死亡之
    相驗照片5 幀、相驗筆錄、相驗屍體證明書、驗斷書及法務
    部法醫研究所死因鑑定書等證據，在本院準備程序中並未爭
    執其證據能力，且上開證據業經本院於審理時逐一提示並告
    以要旨，檢察官、被告均表示無意見，亦未於本案言詞辯論
    終結前聲明異議，經本院審酌證人甲○○於警詢、偵查中所
    為之陳述，均係就其自身經歷之事實所為，核無違法取證或
    證明力顯然過低之情事，依其陳述作成時之狀況，並無不適
    當之情形，自得採為證據。綜此，檢察官所提各項證據，均
    得作為本案證據，合先敘明。
二、訊據被告丙○○固不否認其有於上揭時地有因債務糾紛，與
    被害人吳水源發生口角，並出手相互拉扯之事實，惟矢口否
    認有何傷害他人身體之犯行，辯稱：其僅與吳水源相互拉扯
    而已，沒有毆打吳水源，不知道吳水源所受傷害何來云云。
    經查：
  (一)證人即攤商戊○○於警詢中陳述稱：伊於93年8 月14日下午
    7 時至8 時間，在做生意時，聽到有人吵架的聲音，後來就
    看到被告走到伊的攤位前，跟對面攤位之死者吳水源互罵，
    兩人罵完之後，吳水源站在自己的攤位上喘氣，被告就走掉
    了，伊不知道被告與吳水源在爭執什麼，也沒有看到誰動手
    打人，吳水源的攤位並未凌亂，他老婆還在做生意，並無異
    狀，伊在對面有看到吳水源身上或臉上有血跡或傷痕；約1
    小時後，伊聽到救護車的聲音，才知道吳水源被送去醫院等
    語，及證人即攤商乙○○於警詢中陳述稱：伊與吳水源是在
    竹圍海水浴場擺攤認識的，吳水源之攤位為伊隔壁攤位，被
    告於93年8 月14日晚上7 時30分左右，前來吳水源之攤位找
    吳水源，原先雙方在聊天，後來不知怎樣，突然2 人發生拉
    扯，也有附近攤商過來拉開他們，被告被拉走，沒有再回來
    ，伊不清楚他們在爭執什麼，也未看到被告動手打人等語，
    佐以證人即攤商丁○○於本院審理中到庭具結證稱：當天晚
    上六、七點伊聽別人說吳水源與被告在吵架，叫伊過去看，
    伊就過去吳水源之攤位，看到被告與吳水源已各自站開，被
    告與吳水源間已經有一段距離了，約有10餘公尺，吳水源仍
    然站在自己的攤位上，當時伊沒有看到他們2 人之間說什麼
    話或做什麼事，伊說大家不要再講了，之後被告走開，伊也
    回到自己攤位上等情，併對照被告於警詢中自承：是被害人
    先動手要打其，其順手推他等語，及於本院審理中自承：當
    天其在吳水源經營之攤位前，因其委託吳水源購買價值共計
    12,000元之皮包，尚欠9,000 元價金未給付，也未取得皮包
    等貨，其認尚有付款疑義，吳水源當天向其催討上開款項，
    其便因此事與吳水源發生口角，雙方有相互拉扯等語可知，
    被告於93年8 月14日晚上7 時許，既有在上開被害人擺設之
    攤位前，與被害人發生口角衝突，並相互拉扯乙節無訛。而
    依在場之證人即告訴人甲○○於本院審理中所證：當天其夫
    吳水源向被告要錢，被告說他沒有欠錢，被告不高興，就用
    拳頭毆打吳水源之左右臉頰各1 次，第3 拳是打吳水源之胸
    口，之後吳水源就倒下去，吳水源之嘴角有流血，伊沒有看
    到其他部位有傷痕等語，亦可認定被告與被害人發生拉扯時
    ，應有出手毆打到被害人臉頰、胸口等身體部位之行為存在
    。審酌證人甲○○為被害人之妻，於上揭時地同在被害人經
    營之攤位內，並有見聞被告與被害人間因上開債務糾紛發生
    口角及相互拉扯之過程，故就本件案發時地而言，證人甲○○應係最靠近被告與被害人所在位置之人，衡情其所見聞之
    案發過程及範圍，應會比當時僅在其他攤位上聽聞被告與被
    害人之爭吵聲後，始關注被告與被害人間拉扯情形之證人戊○○、乙○○所見聞者，較為清楚完整，且證人甲○○所指
    被告與被害人發生爭吵及拉扯後，被害人嘴角有流血等情節
    ，與證人戊○○所見聞之情節相符，由此足認證人甲○○於
    本院審理中就上開傷害被害人乙節之證述，應非子虛，足堪
    採信。又被害人於上揭時地遭被告拉扯毆打臉頰之行為，造
    成被害人受有耳下3 ×2 公分瘀血痕之傷害，有法務部法醫
    研究所（93）法醫所鑑字第1222號鑑定書內關於被害人「頭
    部之肉眼及解剖觀察結果」之記載在卷可稽，顯見被害人所
    受上開傷害，應係被告與被害人拉扯之際，徒手揮打被害人
    之左右臉頰各1 次及推其胸部1 次（此即公訴意旨所指「徒
    手毆打被害人頭部及胸部多拳」之部分），被害人則因被告
    毆打其臉頰時，致受有耳下3 ×2 公分瘀血痕之傷害。至公
    訴意旨認被告徒手毆打被害人頭部及胸部多拳後，致被害人
    重心不穩跌倒在地云云，雖據證人甲○○於警詢中陳稱：被
    告毆打死者頭部並撞擊冰箱倒地後，被告就趁機跑走，死者
    頭部有傷痕，左後腦有約手掌大小的凹陷傷痕，臉頰左右有
    腫大，胸部有瘀血云云，及於本院審理中證稱：死者遭被告
    打，就倒下去了，在倒下去的時候，有碰到冰箱，伊看到他
    爬起來，看起來有很痛的感覺，身體有一點晃云云。然依法
    醫解剖鑑定結果可知，被害人除受有上述耳下3 ×2 公分瘀
    血痕之傷害外，其頭部、頸部、胸部、腹部、四肢及軀幹等
    身體部位，均無明顯外傷或異狀，死者身上亦無證人甲○○
    於警詢中陳述之傷痕存在，此觀諸卷附法務部法醫研究所（
    93）法醫所鑑字第1222號鑑定書內關於被害人肉眼及解剖觀
    察結果（見臺灣桃園地方法院檢察署93年度相字第1369號卷
    第37至40頁）即明，次依證人戊○○、乙○○於警詢中所陳
    述其等見到被告與被害人爭吵拉扯之情形中，亦未提及被害
    人與被告拉扯後有跌倒在地（見同上卷第20至21頁），況被
    告對此亦堅決否認，是以，本院認公訴意旨認被害人係遭被
    告毆打頭部、胸部後，因重心不穩跌倒在地，始受有上述耳
    下3 ×2 公分瘀血痕之傷害之部分，尚屬不能證明，而應以
    本院前開認定之情節為據。至證人甲○○於警詢、偵查中及
    本院審理中所指關於被告與被害人於上揭時地係因何一債務
    關係發生糾紛等細節之陳述，固有若干不一致之處，惟此恐
    係證人甲○○因非屬該債權債務關係之當事人，就該債務糾
    紛實情如何並非完全瞭解，及其於本案發生後迄今約2 年之
    期間，致其就案發當時之細節記憶疏漏或錯置所致，惟證人
    甲○○就此部分前後陳述歧異之處，要與本案被告所涉犯行
    是否成立之認定無礙，附此敘明。
  (二)另被害人自92年4 月30日起至93年7 月28日止，即因高血壓
    、糖尿病、冠狀動脈硬化性心臟病等病症，陸續在澄清綜合
    醫院中港分院神經內科、心臟內科門診治療，心臟病史曾經
    有胸悶、胸痛現象，懷疑有冠心病，持續給予藥物治療乙節
    ，業據澄清綜合醫院中港分院函覆本院綦詳，有該院95年5
    月29日澄高字第952365號函暨病歷資料及中央健康保險局北
    區分局95年4 月25日健保桃醫管字第0950018302號函暨健保
    就診紀錄各1 份附卷供參，而被害人於93年8 月14日晚間8
    時許因身體不適送醫急救後不治死亡乙節，除有卷附被害人
    死亡之相驗照片5 幀、相驗筆錄、相驗屍體證明書、驗斷書
    等證據可佐，復經法醫解剖鑑定其死因係被害人原患有嚴重
    肥厚性心肌病變，因與人互毆引起急性心臟衰竭引起心因性
    休克而死亡，死亡方式雖係「他為」，惟因死者遭毆擊無致
    命傷之證據，依經驗法則，死者之傷勢所見，無法在同一條
    件下發生同一致命之結果，故可認該情緒反應並無相當因果
    關係乙節，此參諸法務部法醫研究所（93）法醫所鑑字第12
    22號鑑定書之死因研判及鑑定結果即明。衡諸常情，被告上
    開所為傷害犯行，僅造成被害人受有耳下3 ×2 公分瘀血痕
    之輕微傷害，別無其他受傷情形，業如前述，衡情此等傷害
    亦無致命之可能，且被害人係在被告與之爭吵拉扯完畢，先
    行離開現場後約10分鐘至1 小時左右，始因身體不適而送醫
    急救，此觀諸證人甲○○、戊○○之陳述即明，併參諸被告
    於本院審理中陳稱：之前常與被害人一起喝酒，被害人沒說
    過有什麼疾病，其不知道他有生病等語，及證人甲○○於本
    院審理中證稱：伊確定被害人沒有罹患任何疾病，也不知道
    他罹患心臟病，只知道被害人患有糖尿病，有服用糖尿病之
    西藥，也常量血壓等語可知，證人甲○○與被害人係夫妻，
    平日生活起居同在一起，衡情其等2 人間之親密程度應遠甚
    於他人，以此等夫妻親密關係之程度而言，身為被害人妻子
    之證人甲○○猶對於被害人自92年4 月30日起至93年7 月28
    日止，即多次因高血壓、糖尿病、冠狀動脈硬化性心臟病等
    病症，陸續前往澄清綜合醫院中港分院等情一無所悉，更遑
    論是與被害人間僅存有單純朋友關係之被告，是以，被告在
    不知被害人罹有心臟病、高血壓等疾病之情況下，於上述時
    地因債務糾紛與被害人發生口角拉扯時，自無從預見被害人
    與之爭吵拉扯後，會使被害人之情緒反應影響到生理狀況，
    而肇致被害人事後發生急性心因性休克死亡之結果，亦即，
    倘要求被告對於被害人遭其拉扯毆打後，會有小於百分之10
    之機率有可能因互毆之情緒反應，引發被害人身體不適，而
    加重原所罹患之肥厚性心臟病心臟衰竭之病情，引起心因性
    休克而肇致死亡結果發生等情，均得以預見，實屬無期待可
    能性，況檢察官於偵查中就此部分業為相同認定，並敘明不
    另為不起訴處分之理由綦詳，從而，證人甲○○所陳：被害
    人是遭被告打死云云，及告訴代理人所陳：被告係涉犯傷害
    致死罪名云云，均與事實不符，不足採信，併此敘明。
  (三)綜上所述，被告所辯其未毆打被害人云云，要屬事後卸責之
    詞，不足採信。是本案事證明確，被告犯行足堪認定，應予
    依法論科。
三、刑法及刑法施行法部分條文業經修正公布，並均於95年7 月
    1 日施行。修正後刑法第2 條第1 項之規定，係規範行為後
    法律變更所生新舊法律比較適用之準據法，於修正後刑法施
    行後，應適用修正後刑法第2 條第1 項規定之從舊從輕之原
    則為比較；修正後刑法第2 條第2 項，則為同條第1 項之特
    別規定，於修正後刑法施行後，關於非拘束人身自由之保安
    處分，應依修正後刑法第2 條第2 項之規定，適用裁判時之
    法律。又修正後刑法第35條，乃刑之重輕之法定次序與標準
    ，應適用裁判時之修正後刑法第35條之規定。修正後刑法第
    2 條第1 項係採從舊從輕原則，適用最有利於行為人之法律
    。既曰法律，自較刑之範圍為廣；除法律有特別規定者（如
    修正後刑法第2 條第2 項非拘束人身自由之保安處分適用裁
    判時法，又如修正後刑法施行法第3 條之1 第3 項、第6 條
    之1 、第9 條之3 規定之情形），應依其規定；或事關執行
    之緩刑之宣告，或犯罪在刑法修正施行前，自首在刑法施行
    後之自首部分，或程序之規定（程序從新，如刑法第40條沒
    收宣告之程序規定），應適用裁判時之修正後刑法之規定外
    ；依修正後刑法第2 條第1 項比較時，應就罪刑有關之共犯
    、未遂犯、連續犯、牽連犯、結合犯，以及累犯加重，自首
    減輕暨其他法定加減原因（如身分加減）與加減例等一切情
    形，綜其全部之結果而為比較後，整個之適用，不能割裂而
    分別適用有利益之條文。關於易科罰金之折算標準、易服勞
    役之折算標準及期限、罰金與死刑是否併予執行、多數有期
    徒刑定應執行之刑時之最高刑期之限制等之修正，事涉行為
    人易刑折算標準金額之多寡與期限之長短及定執行刑時能否
    就罰金刑併予執行或有期徒刑定應執行之刑時最高度之限制
    ，亦均屬應依修正後刑法第2 條第1 項比較適用法律之範圍
    。拘束人身自由之保安處分，並非屬修正後刑法第2 條第2
    項規定應適用裁判時法之範圍，除有特別規定者外，亦屬應
    依修正後刑法第2 條第1 項比較適用法律之範圍；從刑附屬
    於主刑，除法律有特別規定者外，依主刑所適用之法律（以
    上參考最高法院95年5 月23日刑事庭第08次會議決議及最高
    法院24年上字第4634號、24年上字第5292號、27年上字第26
    15號判例意旨）。查被告丙○○行為後法律有變更，有關刑
    法第277 條第1 項法定刑中關於罰金之規定，依刑法施行法
    第1 條之1 ：「中華民國九十四年一月七日刑法修正施行後
    ，刑法分則編所定罰金之貨幣單位為新臺幣」、「九十四年
    一月七日刑法修正時，刑法分則編未修正之條文定有罰金者
    ，自九十四年一月七日刑法修正施行後，就其所定數額提高
    為三十倍。但七十二年六月二十六日至九十四年一月七日新
    增或修正之條文，就其所定數額提高為三倍」，由原先以銀
    元計算，並依罰金罰鍰提高標準條例第1 條前段提高10倍之
    規定，修正為依新臺幣計算並提高為30倍；而法定罰金刑最
    低度部分，由修正前刑法第33條第5 款規定為銀元1 元（折
    算為新台幣3 元）以上，修正後刑法第33條第5 款則修正為
    新台幣1 千元以上，以百元計算，是依行為時法定罰金最低
    度之規定對於被告並無不利；而就易科罰金之折算標準部分
    ，由修正前刑法第41條第1 項前段規定（得以銀元1 元以上
    3 元以下折算1 日），並依修正前罰金罰鍰提高標準條例第
    2 條規定提高1 百倍為銀元1 百元以上3 百元以下（即新台
    幣3 百元以上9 百元以下）折算1 日，修正後刑法第41條第
    1 項前段則修正為得以新台幣1 千元、2 千元或3 千元折算
    1 日（裁判時罰金罰鍰提高標準條例第2 條並已刪除）；比
    較行為時法與裁判時法，其易科罰金之折算標準以行為時法
    有利於被告。故經綜合全部而為新舊法比較之結果，本件應
    依修正後刑法第2 條第1 項前段之規定，適用行為時法。
四、核被告丙○○所為，係犯行為時刑法第277 條第1 項前段之
    傷害罪。爰審酌被告犯罪之動機及目的係因細故而與被害人
    發生口角爭執並互相拉扯，即以徒手毆打被害人之左右臉頰
    各1 次，及推打胸部1 次，而傷害被害人身體之犯罪手段、
    其智識程度為國小肄業，生活狀況現為離婚後再婚之狀態，
    育有4 名子女，其中3 名分別念大學、高中及6 歲之子女均
    由其監護，其入監前在夜市擺攤營生，每月收入約2 至4 萬
    元不等、素行尚可、犯罪對被害人造成之傷害程度尚輕，惟
    其於本院審理中仍矢口否認涉有傷害犯行之犯後態度等一切
    情狀，量處如主文所示之刑，併依前開說明，適用修正前刑
    法第41條第1 項前段、修正前罰金罰鍰提高標準條例第2 條
    規定，諭知易科罰金之折算標準，以示懲儆。
據上論斷，應依刑事訴訟法第299 條第1 項前段，修正後刑法第
2 條第1 項前段、行為時刑法第277 條第1 項前段、修正後刑法
第41條第1 項前段，罰金罰鍰提高標準條例第1 條前段、修正前
罰金罰鍰提高標準條例第2 條，判決如主文。
本案經檢察官施宣旭到庭執行職務。
中    華    民    國    95    年    11    月    10    日
                  刑事第九庭  審判長法  官  何信慶
                                    法  官  蘇琬能
                                    法  官  胡芷瑜
上正本證明與原本無異。
如不服本判決，應於判決送達後10日內向本院提出上訴狀（應附
繕本），上訴於臺灣高等法院。
                                    書記官  李珈慧
中    華    民    國    95    年    11    月    10    日
論罪法條之依據：
中華民國刑法第277 條（普通傷害罪）
傷害人之身體或健康者，處三年以下有期徒刑、拘役或一千元以
下罰金。
犯前項之罪因而致人於死者，處無期徒刑或七年以上有期徒刑；
致重傷者，處三年以上十年以下有期徒刑。


司法院資訊處製作；財團法人民間司法改革基金會備份。
